【裁判字號】    90,上易,61
【裁判日期】    900410
【裁判案由】    恐嚇取財等
【裁判全文】
台灣高等法院花蓮分院刑事判決                        九十年度上易字第六一號
    上  訴  人  臺灣臺東地方法院檢察署檢察官
    被      告  甲○○
右上訴人因被告恐嚇取財等案件，不服臺灣台東地方法院八十九年度易字第三五五號
中華民國九十年一月二日第一審判決（起訴案號：臺灣台東地方法院檢察署八十九年
度偵字第一五四二號)，提起上訴，本院判決如左：
    主  文
原判決撤銷。
甲○○連續傷害人之身體，處有期徒刑肆月，如果易科罰金，以銀元佰元（新臺幣
玖佰元）折算壹日。
    事  實
一甲○○與丙○○原係男女朋友關係，其於民國八十九年七月三十一日晚間十時許，
  前往臺東市○○路○段三七九巷六號丙○○所經營「水茫茫小吃店」內，向丙○○
  索討丙○○前所積欠之米酒空瓶一箱（二十瓶）及新台幣（以下同）一萬元時，因
  丙○○不從，雙方因而發生口角爭執，甲○○乃基於概括之犯意，連續動手毆打丙○○及乙○○（丙○○之乾弟弟）成傷（乙○○受有頭部外傷疑似腦震盪、臉頰每
  邊各八Ｘ五公分挫傷、左前臂挫瘀傷八Ｘ四公分、左小腿挫傷五Ｘ四公分之傷害，
  ；丙○○則受有胸部右側挫瘀傷八Ｘ四公分、右肩背挫瘀傷三Ｘ二公分、兩膝每邊
  各為四Ｘ三公分挫瘀傷、右手腕挫瘀傷四Ｘ三公分之傷害），並對丙○○脅迫稱要
  叫人砸店等情，乙○○乃依甲○○指示，交付甲○○米酒一箱（內有米酒十五瓶及
  空瓶五個），並書立一萬元之字據交付甲○○，因而妨害丙○○對前揭米酒、米酒
  空瓶所有權之行使及使乙○○行前揭無義務之事，
二案經丙○○、乙○○訴由臺東縣警察局臺東分局移送臺灣臺東地方法院檢察署檢察
  官偵查起訴。
    理  由
一訊據被告甲○○坦承其前往被害人丙○○所經營「水茫茫小吃店」索討米酒空瓶（
  二十個）及一萬元，且動手毆打被害人乙○○及丙○○，乙○○隨即交付米酒一箱
  （內有米酒十五瓶及空瓶五個）及乙○○所書立一萬元字據之事實，足見被害人乙○○、丙○○指證被告以前述強暴脅迫方法，命渠等交付米酒及字據等情，確屬實
  情，此外，尚有乙○○、丙○○所提出之驗傷診斷證明書二紙附警訊卷可稽，被告
  所辯米酒及字據係乙○○及丙○○自動交付云云，顯然不足採信，被告犯行已經足
  堪認定。
二檢察官公訴及上訴意旨雖略以：被告甲○○於前揭時地以強暴及脅迫之方法，命丙○○及乙○○交付米酒一箱（內有十五瓶米酒及五個米酒空瓶），且命乙○○書立
  一萬元之字據，因認被告另涉有刑法第三百四十六條第一項、第二項之恐嚇取財及
  恐嚇得利犯行云云。
三本院查：
  (一)訊據被告甲○○矢口否認其有公訴意旨所指恐嚇取財犯行，並辯稱：伊與被害人
    丙○○是男女朋友關係，因丙○○積欠伊二十個米酒空瓶及一萬元，伊乃向丙○○索討，伊並非恐嚇取財云云。
  (二)按犯罪事實應依證據認定之，無證據不得推定其犯罪事實；又不能證明被告犯罪
    者，應諭知無罪之判決，刑事訴訟法第一百五十四條、第三百零一條第一項分別
    定有明文。而事實之認定，應憑證據，如未能發現相當證據，或證據不足以證明
    ，自不能以推測或擬制之方法，為裁判基礎（最高法院四十年臺上字第八六號判
    例參照）；另外，認定犯罪事實所憑之證據，雖不以直接證據為限，間接證據亦
    包括在內，然而無論直接證據或間接證據，其為訴訟上之證明，須於通常一般之
    人均不致有所懷疑，而得確信其為真實之程度者，始得據為有罪之認定，倘其證
    明尚未達到此一程度，而有合理之懷疑存在而無從使事實審法院得有罪之確信時
    ，即應由法院為諭知被告無罪之判決（最高法院七十六年臺上字第四九八六號判
    例參照）；而且，告訴人之告訴，係以使被告受刑事訴追為目的，是其陳述是否
    與事實相符，仍應調查其他證據以資審認（最高法院五十二年臺上字第一三○○
    號判例參照）。
  (三)被告自警訊起即一再辯稱被害人丙○○積欠伊米酒空瓶一箱（二十瓶），且已答
    應歸還，惟伊到達丙○○所經營之「水茫茫小吃部」時，丙○○又稱沒有空瓶子
    ，伊才動手毆打丙○○及乙○○等情，核與告訴人乙○○於警訊及偵查中所稱被
    告係向丙○○索取一箱米酒空瓶，嗣因店內空瓶不夠，伊始以裝有米酒之酒瓶拼
    湊成一箱，交付被告等情相符（見警訊卷第九頁正面、偵查卷第十六頁反面），
    告訴人乙○○與丙○○係屬乾姐弟關係，且同為本案之告訴人，衡情自無迴護被
    告之可能。再參照證人邱坤祺於原審所證被告確實於八十九年七月三十一日下班
    後借伊之行動電話致電丙○○稱晚上要過去拿空瓶子等情（見原審卷第五九頁正
    面），堪認告訴人丙○○於警訊及偵查中一再指證被告向伊強索米酒一箱一節，
    有蓄意誇大案情之嫌。
  (四)另告訴人乙○○於警訊稱「．．．甲○○未滿意，並向我乾姐丙○○要新台幣一
    萬元做為生活費，但我乾姐說我身上沒有錢，甲○○即向我們說我外面還有三個
    人，如果沒有交出一萬元，我即叫人將該店砸壞，隨後甲○○又強迫我在白紙上
    寫下我的行動電話號碼．．．並留下狠話，如果三天後沒有收到錢，他要到我服
    務之營區找我要錢．．．」（見警訊卷第九頁正面），果其所言屬實，告訴人丙○○對被告向其索取一萬元並要求乙○○親筆立下字據之事實，顯然知情，惟丙○○於警訊時稱「．．．然後（甲○○）就拉乙○○至櫃檯處拿紙跟筆寫了一些
    資料，到底寫什麼，我不清楚，好像跟錢有關．．．」（見警訊卷第四頁反面）
    ，苟被告確有無端強索一萬元生活費之事實，其情節尤較強索米酒一箱之情節更
    重，告訴人丙○○應不致對被告強索米酒之事實指訴詳盡，反而對被告強索一萬
    元之事實蓄意隱瞞，是被告所辯伊與丙○○間有一萬元債務糾葛，乙○○自願為
    丙○○承擔債務一節，衡情亦非毫無可取。
  (五)另參照丙○○於原審審理時坦承被告曾經交給伊七千元電話費及證人邱坤祺於原
    審審理時所證「他們（指被告甲○○及丙○○）在一起已經很久了」等情（見原
    審卷第五九頁正面倒數第一行），丙○○所稱伊與被告間係屬店主與顧客關係一
    節，顯然在避重就輕。被告所辯伊與丙○○係屬男女朋友關係一節，衡情尚非不
    可採信。且依一般經驗法則，一般男女朋友交往期間，對彼此財物之往還，較不
    計較，但於雙方感情決裂之後，因彼此認知差距而造成財物糾紛者，十分常見，
    本院認為被告向丙○○索討米酒空瓶及由丙○○乾弟弟出面立據清償債務之情形
    ，與一般單純恐嚇取財案件之犯罪型態顯然不同，被告與丙○○因感情決裂而發
    生財物糾紛之可能性顯然不能排除，自不得因丙○○片面否認雙方有債務存在即
    遽認被告有不法所有之意圖。
四核被告所為，係犯刑法第二百七十七條第一項之傷害罪及第三百零四條第一項之強
  制罪。公訴人認被告係犯刑法第二百七十七條第一項之傷害罪及第三百四十六條第
  一項、第二項之恐嚇取財、恐嚇得利罪，起訴法條尚有未洽，應予變更。其分別毆
  打乙○○及丙○○之犯行，時間緊接，所犯罪名相同，依其情節，顯係出於概括之
  犯意為之，為連續犯，爰依刑法第五十六條之規定以一罪論，並加重其刑。被告所
  犯傷害罪與強制罪間有方法結果之牽連關係，為裁判上一罪，應從一重即傷害罪處
  斷。
五原審就傷害部分予以論罪科刑，固非無見，惟被告以強暴及脅迫之方法對丙○○催
  討債務及命乙○○代償債務，係另犯刑法第三百零四條第一項之強制罪（司法院院
  字第一四三五號解釋、最高法院五十三年度台上字第四七五號判例、七十八年台上
  字第五○九四號判決參照），原審未對被告此部分犯罪予以論究，自嫌疏略，檢察
  官上訴意旨認被告係另犯刑法第三百四十六條之恐嚇取財及恐嚇得利罪，雖不足取
  （詳如前述），惟原判決既有可議，本院自應予以撤銷改判。爰審酌被告與被害人
  丙○○原係男女朋友關係（詳如前述）及被害人乙○○、丙○○所受傷勢不輕等一
  切情狀，判處被告有期徒刑四月，並諭知易科罰金之標準，以示懲儆。
據上論斷，應依刑事訴訟法第三百六十九條第一項前段、第三百六十四條、第二百九
十九條第一項前段、第三百條，刑法第五十六條、第二百七十七條第一項、第三百零
四條第一項、第四十一條、罰金罰鍰提高標準條例第一條前段、第二條，判決如主文
。
本案經檢察官李土城到庭執行職務。
中      華      民      國    九十      年      四      月     十       日
                                    審判長法官  謝  志  揚
                                          法官  蔣  有  木
         法官  何  方  興
右正本證明與原本無異。
本件不得上訴。
                                        書記官  劉  妙  娘
中      華      民      國    九十      年      四      月     十       日


司法院資訊處製作；財團法人民間司法改革基金會備份。
